【裁判字號】    89,上易,4641
【裁判日期】    900410
【裁判案由】    詐欺
【裁判全文】
臺灣高等法院刑事判決                          八十九年度上易字第四六四一號
    上  訴  人  臺灣新竹地方法院檢察署檢察官
    被      告  甲○○
    選任辯護人  溫瑞鳳
                胡紹寧
右上訴人因詐欺案件，不服臺灣新竹地方法院八十九年度易字第五七五號，中華民國
八十九年十月二十三日第一審判決（起訴案號：臺灣新竹地方法院檢察署八十八年度
偵緝字第五０七號）提起上訴，本院判決如左：
    主  文
上訴駁回。
    理  由
一、公訴意旨略以：被告甲○○意圖為自己不法之所有，利用自己係告訴人乙○○所
    任職之「冠仁茗茶」公司股東、暨退休高階警官之身分，於民國八十六年十一、
    十二月間，向告訴人佯稱可為其購買股票並代為操作等語，致告訴人不疑有他，
    分別在新竹市「冠仁茗茶」公司處、被告位於臺北縣永和市之住處及自臺中往鹿
    谷途中之車上等地，各交付新臺幣（下同）七十五萬元、四十五萬元、六十萬元
    （共計一百八十萬元）之金額予被告，被告則簽立字據一紙交告訴人收執，以取
    信於告訴人。詎於八十八年五、六月間，告訴人向被告詢問代購股票之情事，被
    告竟予否認前開收款及代購股票之事宜，告訴人至此始知受騙，因認被告涉有刑
    法第三百三十九條第一項之詐欺罪嫌等語。
二、訊據被告堅決否認有何詐欺犯行，辯稱其未曾收受告訴人交付之一百八十萬元款
    項，亦無代告訴人操作買賣股票之情事，告訴人提出之字據上「甲○○」簽名固
    係其親書，惟其簽名時，該字據上並無「代購股票$180萬元正」之記載，自不足
    憑以證明被告確收受上開一百八十萬元款項等語。
三、按犯罪事實應依證據認定之，無證據不得推定其犯罪事實，刑事訴訟法第一百五
    十四條定有明文。認定犯罪事實所憑之證據，雖不以積極證據為限，間接證據亦
    包括在內，然而無論直接或間接證據，其為訴訟上之證明，須於通常一般之人不
    致有所懷疑，而得確信其為真實之程度者，始得據為有罪之認定；苟積極證據不
    足為不利於被告事實之認定時，即應為有利於被告之認定，更不必有何有利之證
    據；又告訴人之告訴，係以使被告受刑事訴追為目的，是其陳述是否與事實相符
    ，仍應調查其他證據以資審認，其陳述如無瑕疪，且就其他方面又與事實相符，
    固足採為科刑之基礎，倘其陳述尚有瑕疪，則在未究明前遽採為論罪科刑之根據
    ，即難認為適法（最高法院七十六年台上第四九八六號、三十年上字八一六號、
    、五十二年台上字第一三００、六十一年台上字第三０九九號等判例意旨參照）
    。
四、公訴人認被告涉有詐欺罪嫌，無非以告訴人之指訴，證人丙○○之證言及業經被
    告簽名並書有「代購股票$180萬元正」等字樣之字據一紙為其論據。惟：
  （一）查告訴人指稱其先後三次依序交付被告七十五萬、四十五萬、六十萬，總計
        一百八十萬元之現金，委託被告代其操作股票之事實，固據其提出業經被告
        簽名，並載有「代購股票$180萬元」等字樣之字據一紙為憑，惟觀諸該字據
        係一記事本之紙頁，該紙頁分為週一（即MONDAY）至週日（即SUNDAY）共七
        欄，於該七個正常欄位外之頂端，則為供填載日期之空格；該字據上七個欄
        位，第一至第六欄均填載借用茶葉有關之紀錄，末尾第七欄始為被告之簽名
        ，而「代購股票$180萬元正」等字樣係載明於該七個正常欄位頂端供填載日
        期之空格上方，是該「代購股票$180萬元正」之記載，非但與末尾被告簽名
        處之間尚另有多項預借各式茶葉之價格、數量等記載，且係書寫於正常欄位
        外，供人填載日期之空格上方之紙頁留白處，其字體並顯較同時書寫於該紙
        頁上其他紀錄事項之字體小，是該一百八十萬元股款記載，究係於被告簽名
        前即已載明而業經被告簽認，抑或於被告簽名後始補充填入，有否徵得被告
        同意，已足啟人疑竇。又依告訴人所訴，其分三次交付被告之現金數額七十
        五萬、四十五萬、六十萬元，均係為數不小之款項，其中第一、二次交款時
        竟未要求被告書立任何憑據，迄第三次始一次書立一百八十萬元之收據，已
        違常情，尤以就該總計多達一百八十萬元款項，告訴人既於第三次交款時，
        要求被告一次簽立收據，足見告訴人亦深知該字據悠關其自身權益，為杜爭
        議，自當要求被告簽立正式之收據，乃竟僅在簽收茶葉字據上之正常欄位外
        ，以順道附記之方式作為收款憑據，亦悖於事理，該字據殊難引為使人確信
        被告已收受告訴人上開一百八十萬元款項之佐證。
  （二）次查證人即告訴人任職之冠仁茗茶開發有限公司（下稱冠人公司）負責人丙
        ○○雖於偵訊時證稱八十六年十二月底，告訴人為委託操作股票，確在冠人
        公司內交付被告七十五萬元，另其雖未親眼目睹，惟曾聽聞告訴人言及與被
        告至永和喝喜酒時交付四十萬元現款予被告一事，第三次則係八十七年一月
        十四日其於車上親見告訴人交付七十萬元予被告，時因告訴人正駕車，其乃
        應被告要求代告訴人書寫「代購股票$180萬元正」等語於上開字據上云云，
        然依該證言，證人丙○○所述告訴人交款四十萬元與被告之事並非其親身經
        歷，僅係得自告訴人之傳聞，本不得據為認定告訴人確有交款之積極證據，
        況證人丙○○此部分所述核與告訴人於偵查中所稱其交付一百八十萬元與被
        告時，證人丙○○適在車上故均知情云云不符；另丙○○之證言關於告訴人
        交付被告之款項數額，除第一次之七十五萬元外，其餘二次分別為四十萬、
        七十萬元，與被告所供第二次、第三次分別交付四十五萬、六十萬元等情亦
        不一致；再參以證人丙○○於八十八年十一月八日於本案偵查中為上開證述
        時，其與被告正因遷讓房屋及返還借款等民事事件涉訟中，且經原審法院判
        決被告與丙○○各一部勝訴一部敗訴，有原審法院八十八年度訴字第八七號
        民事判決影本一紙可憑，足徵證人丙○○與被告早有嫌隙，其證言難免偏頗
        ，是證人丙○○之證言，亦顯無從佐證告訴人之指訴具有相當真實性。
  （三）復查告訴人交付予被告之一百八十萬元，據告訴人供稱其係分別於八十六年
        十一月中旬即該月二十日前後、同年十二月十日前二天、八十七年一月十四
        日陸續交付，其中七十萬元係其胞姊林施佳秀提供，餘款則係平日林施佳秀
        代其參加互助會並代為標得之會款云云，惟告訴人始終以其胞姊業已死亡為
        由，未提出任何足供證明其確有參加並標取會款之證據以供本院調查，而其
        標取會款多達一百十萬元之互助會，告訴人竟連會首何人亦不得而知，甚且
        互助會單亦付諸闕如，亦非情理之常；另經本院依告訴人所請，向彰化銀行
        霧峰分行調取林施佳秀生前開設之帳戶存提款往來明細，於上開時日，林施
        佳秀之帳戶內並無與本案三筆款項同額或金額相近之提款紀錄，且被告設於
        彰化商業銀行福和分行之第0000000000、00000000號等
        帳戶、仁信證券股份有限公司（下稱仁信公司）之第0000000000
        0、00000000000號等帳戶於上開日期前後，亦均無與本案三筆
        款項同額或數額相近之存款紀錄，有各該銀行及仁信公司檢送之存提款明細
        為憑，則告訴人各次交付與被告之款項均多達數十萬元，卻未能提出任何確
        切之資金源證明以供本院調查，其空言所指，自難憑信。
    綜上，公訴人所舉證人丙○○之證言及上開字據，均尚無法佐證告訴人指已交付
    被告一百八十萬元一節確然屬實，更遑論使人產生被告確有藉詞代為操作股票向
    告訴人詐財之情事，此外，本院復查無其他積極證據足資證明被告有何詐欺犯行
    ，是原審據而為被告無罪之諭知，並無不合，檢察官循告訴人所請，仍執陳詞指
    摘原判決不當，為無理由，應予駁回。
據上論斷，應依刑事訴訟法第三百六十八條，判決如主文。
本案經檢察官張秋雲到庭執行職務。
中    華    民    國      九十      年      四      月      十          日
                              臺灣高等法院刑事第十六庭
                                  審判長法  官    許  增  男
                                        法  官    黃  鴻  昌
                                        法  官    蔡  彩  貞
右正本證明與原本無異。
不得上訴。
              書記官    張  淑  芬
中    華    民    國     九十     年      四        月     十一         日


司法院資訊處製作；財團法人民間司法改革基金會備份。
